臺灣高等法院民事判決
108年度重上字第451號
上  訴  人  許文澤
            許世清

共      同
訴訟代理人  謝天仁律師
複 代 理人  陳建至律師
被 上 訴人  黃坤鍵
訴訟代理人  林舒婷律師
            謝雨靜律師
被 上 訴人  許綉凉
訴訟代理人  童兆祥律師
            邱亮儒律師
上列當事人間請求確認抵押權債權不存在事件，上訴人對於中華
民國108年3月20日臺灣臺北地方法院106年度重訴字第246號第一
審判決提起上訴，本院於109年6月9日言詞辯論終結，判決如下
：
    主      文
上訴駁回。
第二審訴訟費用由上訴人負擔。
    事實及理由
一、上訴人主張：被上訴人許綉凉（以下逕稱姓名）名下坐落臺
    北市○○區○○段○○段0000○號即門牌號碼臺北市○○區○○路0段0○
    00號房屋（下稱系爭房屋）應有部分1/2及基地臺北市○○區○
    ○段○小段880、880-1、881、881-1、882、883、884、885、
    886、888、889、890、893、894、895地號土地（下稱系爭
    土地），乃伊等與5位兄弟即訴外人許仁壽、許文理、許文
    達、許文川、許平島及已逝兄長許實堅之子許深育、次女許
    綉凉共有，伊等與各房兄弟應有部分各為1/8，僅借名登記
    於許深育及許綉凉名下。嗣於民國79年10月20日，許深育、
    許綉凉與借名人全體同意就系爭土地先回復登記為各共有人
    名下，則許綉凉名下自79年10月20日起僅登記系爭房屋應有
    部分1/2。許綉凉明知系爭房屋為借名登記，竟於103年11月
    間以權狀遺失為由，向地政事務所申請補發由其他實際所有
    權人保管之系爭房屋所有權狀，再於103年12月24日、104年
    6月4日就系爭房屋應有部分1/2，先後設定最高限額抵押權
    金額2,000萬元、500萬元（以下分別稱第一順位抵押權、第
    二順位抵押權，合稱系爭抵押權）予被上訴人黃坤鍵（以下
    逕稱姓名）。嗣系爭房屋應有部分4分之1遭黃坤鍵聲請拍賣
    抵押物強制執行，經臺灣臺北地方法院（下稱臺北地院）10
    5年度司執字第58295號（下稱系爭執行事件）執行拍賣，由
    黃坤鍵於105年12月15日以債權額2,000萬元抵繳價金拍定取
    得，惟黃坤鍵對許綉凉之2,000萬元債權根本不成立或為假
    債權或不足額或已清償，伊等為優先承買權人，黃坤鍵以2,
    000萬元債權作價標得系爭房屋1/4，嚴重影響伊等行使優先
    承買權之權利，且系爭房屋應有部分1/4經鑑價拍賣底價僅
    為258萬元，黃坤鍵以2,000萬元債權承購，無疑放棄債權1,
    742萬元，顯不相當，亦不符常理，可徵第一順位抵押債權
    為假或根本不足2,000萬元。至被上訴人所稱其中1筆800萬
    元借款債務，借款交付時間為103年3月4日至同年月7日，在
    第一順位抵押權設定前，且許綉凉於103年3月4日已將其他4
    筆土地設定最高限額抵押權1,200萬元予黃坤鍵，足供擔保
    ，故不在第一順位抵押權擔保之範圍。另被上訴人間500萬
    元借款已由訴外人張宗元為債務承擔，縱認被上訴人確有該
    筆借款存在，亦應至少扣除500萬元等情，爰求為確認黃坤
    鍵對許綉凉，就系爭房屋應有部分1/2，所設定系爭抵押擔
    保債權2,000萬元、500萬元均不存在。
二、被上訴人方面
  ㈠黃坤鍵以：許綉凉自103年3月5日起至104年6月4日止，陸續
    有向伊借得款項，即使只以實際匯款及交付之金額計算，不
    包含預扣之期前利息及抵償前次借款之利息、遲延利息與違
    約金部分，已達2,238萬7,000元，故以第一順位最高限額抵
    押權2,000萬元、第二順位最高限額抵押權500萬元供擔保，
    與常情相符，並無通謀虛偽情事；又許綉凉積欠伊之本金、
    利息、遲延利息及違約金，截至104年6月4日止，已達3,311
    萬9,288元，許綉凉設定系爭抵押權予伊，亦非不合常理。
    又最高限額抵押權係擔保現在已發生及將來可能發生之債權
    ，縱被上訴人間借款800萬元部分早於設定第一順位抵押權
    或縱有其他土地可供擔保，然既為該第一順位抵押權擔保債
    權確定日期104年6月24日前所生之債務，依兩造約定之擔保
    範圍仍為第一順位抵押權效力所及。至上訴人稱被上訴人間
    借款其中500萬元已由張宗元債務承擔，惟伊並未承認該免
    責之債務承擔，故對伊不生效力等語置辯。
  ㈡許綉凉以：被上訴人間自103年3月5日起至104年6月4日間確
    有消費借貸金額高達2,800萬元，並先後設定第一順位及第
    二順位抵押權供作擔保，上訴人稱被上訴人間係通謀製作假
    債權乙節，僅屬臆測之詞，並非實在。又被上訴人間之800
    萬元借款部分，確為第一順位最高限額抵押權擔保之範圍即
    包括過去所負、現在尚未清償之債權，並與伊所有之其他4
    筆土地所設定之最高限額抵押權共同擔保，非上訴人所稱以
    時間近者為擔保範圍之認定等語置辯。
  ㈢均答辯聲明：上訴駁回。
三、兩造不爭執事項（見本院卷一第281頁）
  ㈠許綉凉於103年12月24日將系爭房屋應有部分1/2設定第一順
    位抵押權擔保最高限額2,000萬元予黃坤鍵（擔保債權確定
    期日為104年6月24日）；復於104年6月4日，再將系爭房屋
    應有部分1/2設定第二順位抵押權擔保最高限額500萬元予黃
    坤鍵（擔保債權確定期日為104年9月8日）。
  ㈡系爭房屋權利範圍1/4經臺北地院105年度司執字第58295號執
    行拍賣，執行債權人為黃坤鍵、執行債務人為許綉凉，嗣由
    黃坤鍵於105年12月15日以債權額2,000萬元抵繳價金拍定取
    得。
四、茲就兩造之爭點及本院之判斷，分述如下：
  ㈠上訴人提起本件訴訟是否有確認利益？
　⒈按確認法律關係之訴，非原告有即受確認判決之法律上利益
    者，不得提起之，民事訴訟法第247 條第1 項前段定有明文
    。而該條所謂即受確認判決之法律上利益，係指因法律關係
    之存否不明確，致原告在私法上之地位有受侵害之危險，而
    此項危險得以對於被告之確認判決除去者而言，故確認法律
    關係成立或不成立之訴，苟具備前開要件，即得謂有即受確
    認判決之法律上利益，縱其所求確認者為他人間之法律關係
    ，亦非不得提起（最高法院42年台上字第1031號判例要旨參
    照）。
　⒉查本件上訴人主張系爭抵押債權不存在，為被上訴人所否認
    ，又上訴人為系爭房屋所坐落之系爭土地之共有人之一，業
    據上訴人提出系爭土地之土地登記謄本為證（見原法院105
    年度北司調字第1711號卷，下稱調字卷，第10、56至70頁）
    ，而黃坤鍵實行系爭抵押權拍賣系爭房屋，並以第一順位抵
    押債權2,000萬元抵繳爭房屋權利範圍4分之1之拍定價金（
    見不爭執事項㈡），顯然影響上訴人依民法物權編施行法第8
    之5條第5項基於基地所有權人行使優先承買權時得以較少價
    金承買之利益，另第二順位抵押債權之有無及債權金額多寡
    ，因被上訴人主張有超逾2,000萬元部分之債權存在等語，
    除可能在第一順位抵押債權經法院確認不存在時，再由黃坤
    鍵以第二順位抵押債權作價抵繳爭房屋之拍定價金外，另上
    訴人於臺北地院105年度訴字第457號、本院106年重上字第6
    17號請求移轉所有權登記等事件（現繫屬於最高法院審理中
    ）業已主張其等為系爭房屋之真實所有權人，僅借名登記在
    許綉凉名下，並以系爭執行事件就系爭房屋權利範圍4分之1
    鑑定價格258萬元作為其等主張損害賠償數額之依據，此有
    本院106年重上字第617號民事判決在卷可按（見本院卷一第
    55至58頁），故第二順位抵押債權是否存在或其債權金額為
    何，可能影響上訴人行使優先承買之權利，暨其等在上開另
    案民事事件中所得主張之損害賠償數額，足認兩造間就系爭
    抵押權所擔保之債權存否或金額為何，已使上訴人在私法上
    之地位有受侵害之不安狀態存在，且此不安狀態得以確認判
    決除去之，堪認上訴人請求確認系爭抵押權債權不存在，有
    即受確認判決之法律上利益，被上訴人抗辯上訴人無確認利
    益存在云云，尚無可取。
  ㈡被上訴人間是否確有系爭抵押債權存在？若有，借款金額為
    何？違約金是否過高？上訴人是否得請求酌減？
  ⒈上訴人主張被上訴人間並無系爭抵押債權之借貸合意及金錢
    交付乙情，為被上訴人所否認，茲就被上訴人所陳借貸合意
    及金錢交付、系爭抵押權擔保範圍，分述如下：
  ①被上訴人稱許綉凉於103年3月4日向黃坤鍵借款800萬元，並
    為此簽發發票日103年3月4日、面額800萬元、到期日103年9
    月3日、利息年息20%之本票（下稱系爭本票）予黃坤鍵，黃
    坤鍵於同日先交付現金39萬3,000元予許綉凉之代理人收訖
    ，復於同年月5日、7日分別匯款200萬、560萬7,000元至許
    綉凉於台北富邦銀行安和分行帳號000000000000之帳戶（下
    稱系爭帳戶）乙情，業據提出系爭本票、現金簽收條、系爭
    帳戶交易明細為證（見原審卷一第23、24、105頁）。上訴
    人主張系爭本票僅有許綉凉簽名，並未有任何與黃坤鍵相關
    之記載，尚難證明此本票係要交付予黃坤鍵作為借款擔保之
    用，且現金簽收條，其上亦僅有簽收人許綉凉之姓名（配偶
    曾文熙代簽），未有出借人之姓名，亦無法證明此款項乃黃
    坤鍵所出借，並有交付許綉凉云云，惟依票據法第123條第3
    項，本票之受款人非必要記載事項，即本票得為記名或無記
    名式，黃坤鍵既持有許綉凉簽發之系爭本票，且金額與被上
    訴人所稱雙方間借款金額800萬元相同，可認係為該800萬元
    借款擔保所簽發。又現金簽收條係許綉凉出具予債權人表示
    其已收到所交付之借款現金39萬3,000元之證明文件，黃坤
    鍵既持有該現金簽收條，即足憑認係其交付該借款現金給許
    綉凉，不以有出借人之姓名為絕對條件，是上訴人前揭主張
    ，均非可取。
　②許綉凉於103年12月23日向黃坤鍵借款600萬元，雙方簽訂金
    錢借貸契約書，約定借款期間為簽訂本約之後1日起6個月，
    即103年12月24日起至104年6月24日止，及許綉凉願提供系
    爭房屋設定2,000萬元之最高限額抵押權予黃坤鍵等，有該
    金錢借貸契約書可考（見原審卷一第25至27頁），黃坤鍵乃
    於103年12月24日匯入1筆240萬元與1筆230萬元之款項共470
    萬元至系爭帳戶，亦有系爭帳戶交易明細可證（見原審卷一
    第108頁）。
　③許綉凉於103年12月23日向黃坤鍵借款400萬元，並簽訂金錢
    借貸契約書，其中第2條借款期間約定：「本約簽訂日係103
    年12月23日，然本件係借款人預先與債權人所簽訂，但撥款
    日雙方係約定於104年2月5日，故本件借款期限係由104年2
    月5日起算6個月至104年8月5日止。」等語，及約定由前已
    提供之第一順位抵押權擔保等，有該金錢借貸契約書可考（
    見原審卷一第28至30頁），黃坤鍵乃於104年2月5日匯入2筆
    170萬元共340萬元至系爭帳戶，亦有系爭帳戶交易明細可證
    （見原審卷一第109頁）。
　④許綉凉於104年3月27日向黃坤鍵借款600萬元，並簽訂金錢借
    貸契約書，其中第2條借款期間約定：「本約簽訂日係104年
    3月27日，然本件係借款人預先與債權人所簽訂，但撥款日
    雙方係約定於104年4月1日，故本件借款期限係由104年4月1
    日起算6個月至104年9月30日止。」等語，及約定由前已提
    供之第一順位抵押權擔保等，有該金錢借貸契約書可考（見
    原審卷一第31至33頁），黃坤鍵乃於104年4月1日匯入378萬
    元至系爭帳戶，亦有系爭帳戶交易明細可證（見原審卷一第
    109頁反面）。
　⑤許綉凉於104年6月2日向黃坤鍵借款400萬元，並簽訂金錢借
    貸契約書，其中第2條借款期間約定：「本約簽訂日係104年
    6月2日，然本件係借款人預先與債權人所簽訂，但撥款日雙
    方係約定…預計於104年6月8日，然本件借款之清償期限雙方
    同意係至104年9月5日止。」等語，及約定由前已提供之第
    一順位抵押權擔保，及許綉凉願再提供系爭房屋設定第二順
    位500萬元之最高限額抵押權予黃坤鍵等，有該金錢借貸契
    約書可考（見原審卷一第34至36頁），黃坤鍵乃於104年6月
    4日匯入250萬元至系爭帳戶，亦有系爭帳戶交易明細可證（
    見原審卷一第110頁）。
　⑥許綉凉於103年12月24日將系爭房屋應有部分1/2設定第一順
    位抵押權擔保最高限額2,000萬元予黃坤鍵，擔保債權確定
    期日為104年6月24日；復於104年6月4日，再將系爭房屋應
    有部分1/2設定第二順位抵押權擔保最高限額500萬元予黃坤
    鍵，擔保債權確定期日為104年9月8日之情，為兩造不爭執
    （見不爭執行事項㈠）。再觀諸系爭抵押權設定契約書、系
    爭房屋之登記謄本及黃坤鍵所提他項權利證明書影本（見原
    審卷一第37至40頁，本院卷一第133、135頁），於「擔保債
    權種類及範圍」項目均記載：「金錢消費借貸契約所生之擔
    保範圍，包括債務人及擔保物提供人對抵押權人現在（包括
    過去所負，現在尚未清償）及將來所負之一般性借款、信用
    借款、票據及代墊款債權。」，顯見黃坤鍵與許綉凉間前開
    ①至⑤自103年3月4日至104年6月4日間所生之借貸債權均發生
    於系爭抵押權擔保範圍內。而衡情當事人於借款金額增加要
    求提供擔保時，要求將過去已發生及現在、將來債權，均列
    入擔保範圍，並無違常情，上訴人以前開第1筆800萬元借款
    交付時間為103年3月4日至7日，而系爭抵押權設定期間為10
    3年12月24日，時間相隔將近10個月，即主張該筆借款非系
    爭抵押權擔保之範圍云云，難認可取。上訴人又主張第1筆8
    00萬元借款未如前他筆借款簽有前述「金錢借貸契約書」，
    不在前述「金錢借貸契約書」所特定之期間發生，非前述「
    金錢借貸契約書」特定要擔保之範圍云云，惟系爭抵押權設
    定契約書、系爭房屋之登記謄本既均記載包含過去已發生之
    債權，即足認系爭抵押權擔保範圍包含第1筆800萬元借款在
    內。　　
　⒉上訴人復主張許綉凉於103年3月4日另有將其他坐落臺北市○○
    區○○段○○段000地號等4筆土地設定最高限額抵押權1,200萬
    元予黃坤鍵，該4筆土地公告現值價值總計3,143萬元，擔保
    第1筆800萬元借款綽綽有餘，根本不需要再增加系爭房屋為
    擔保品，參以許綉凉稱該800萬元所簽發之系爭本票發票日
    期為103年3月4日，與前開4筆土地之抵押權之登記日期103
    年3月4日相同，足見系爭房屋擔保範圍不及於此800萬元債
    權，此從前開抵押權之登記未以系爭房屋作為共同擔保物，
    相較上開4筆土地均有記載「共同擔保」，更為瞭解云云，
    並提出前開4筆土地之土地登記謄本為證（見原審卷一第114
    至124頁），惟債務人提供名下多筆不動產擔保同一債權者
    ，並無違一般社會常情，亦不以有於登記簿上登載「共同擔
    保」為必要，且黃坤鍵自103年3月5日至104年6月4日間共計
    匯款2,198萬7,000，加計交付現金39萬3,000元，共2,238萬
    元，再加上約定之高額利息、遲延利息、違約金（詳後所述
    ），前開4筆土地之最高限額1,200萬元抵押權，於前述第2
    筆借款時已不足擔保，是許綉凉同意再設定系爭抵押權供擔
    保，實無將符合系爭抵押權登記範圍之第1筆800萬元排除在
    外之理。　
　⒊上訴人另提出黃坤鍵聲請拍賣抵押物即系爭房屋之臺北地院1
    05年度司拍字第15號裁定內容：「又聲請人執有相對人與關
    係人曾文熙於103年12月23日、104年3月27日、6月2日簽發
    之面額600萬元及400萬元之本票各2紙，到期日為104年9月5
    日，因系爭債務已屆清償期而未為清償，為此聲請拍賣抵押
    物以資受償。」等語（見原審卷一第219頁），主張系爭抵
    押債權應為103年12月23日以後所發生之債權，而800萬元借
    款，黃坤鍵稱有取得發票日103年3月4日之系爭本票作為擔
    保，何以未於聲請拍賣時，同時請求並敘明此筆800萬元債
    權？顯不符常理，唯一解釋即800萬元債權與系爭抵押債權
    無涉，僅被上訴人為混淆債權數額而已云云，然拍賣抵押物
    裁定係非訟事件，無確定實體上權利之效果，故尚難以黃坤
    鍵於聲請系爭抵押物拍賣裁定時，未敘及該800萬元債權，
    即遽認該800萬元債權，不在系爭抵押權之擔保範圍內。
  ⒋關於借款金額部分
　⑴按「債權人除前條限定之利息外，不得以折扣或其他方法，
    巧取利益。」、「利息不得滾入原本再生利息。但當事人以
    書面約定，利息遲付逾一年後，經催告而不償還時，債權人
    得將遲付之利息滾入原本者，依其約定。」，民法第206條
    、第207條第1項定有明文。次按「按金錢消費借貸契約，係
    屬要物契約，貸與人如自貸與金額中預扣利息，該部分既未
    實際交付借用人，自不能成立消費借貸契約，其貸與之本金
    應以利息預扣後實際交付借用人之金額為準。」（最高法院
    106年度台上字第972號判決意旨參照）。
　⑵上訴人主張黃坤鍵預扣利息部分因未實際交付，不得算入借
    款金額中等語。黃坤鍵辯稱前開第2筆約定借款金額為600萬
    元，實際匯款470萬元，差額130萬元，其中90萬元為預扣利
    息（計算式：借款金額×月利率2.5%×約定借款期限6個月，6
    00萬元×2.5%×6個月＝90萬元）、40萬元為抵償前次借款利息
    、違約金；第3筆約定借款金額為400萬元，實際匯款340萬
    元，差額60萬元為預扣利息（計算式：借款金額×月利率2.5
    %×約定借款期限6個月，400萬元×2.5%×6個月＝60萬元）；第
    4筆號約定借款金額為600萬元，實際匯款378萬元，差額222
    萬元，其中90萬元為預扣利息（計算式：借款金額×月利率2
    .5%×約定借款期限6個月，600萬元×2.5%×6個月＝90萬元）、
    132萬元為抵償前次借款利息、遲延利息、違約金；第5筆約
    定借款金額為400萬元，實際匯款250萬元，差額150萬元，
    其中30萬元為預扣利息（計算式：借款金額×月利率2.5%×約
    定借款期限3個月，400萬元×2.5%×3個月＝30萬元）、120萬
    元為抵償前次借款利息、遲延利息、違約金，是其於前開第
    2至5筆約定借款金額與實際匯款金額不一致，係先預扣利息
    ，並有抵償前次借款利息、遲延利息及違約金之情形存在等
    語。
　⑶揆諸前揭民法規定及最高法院判決意旨，前開黃坤鍵預扣利
    息部分，既未實際交付借用人許綉凉，自不能成立消費借貸
    契約，其貸與之本金應以利息預扣後實際交付許綉凉之金額
    為準。又民法第323條前段規定：「清償人所提出之給付，
    應先抵充費用，次充利息，次充原本」，至於違約金之性質
    則與利息不同，民法既無違約金儘先抵充之規定，其抵充之
    順序，應在原本之後（最高法院80年度台上字第390號裁判
    意旨參照），是黃坤鍵就許綉凉之借款，直接抵償前次借款
    利息、遲延利息作為借貸款項之交付部分，等同將利息滾入
    原本再生利息，違反第207條第1項之立法意旨，亦應認不得
    抵償。因此，堪認黃坤鍵之借款金額為其實際交付之103年3
    月5日至104年6月4日間之匯款2,198萬7,000，及所交付現金
    39萬3,000元，以上共2,238萬元。
  ⒌上訴人主張被上訴人間所約定利息及遲延利息之計算，已逾
    民法所規定最高利率上限，超過部分不應計算利息，且從被
    上訴人係以本票為債權憑證，其利率自應依本票年息6%為準
    ，且約定違約金過高，其代位許綉凉請求酌減違約金至零元
    等語，被上訴人辯稱利率超過年息20%，僅係債權人無請求
    權，並非債權不存在，上訴人非債務人，無權請求酌減違約
    金等語。經查：
　⑴按民法第205條規定：「約定利率，超過週年百分之二十者，
    債權人對於超過部分之利息，無請求權。」。又民法第252
    條規定：約定之違約金額過高者，法院得減至相當之數額。
　⑵查依系爭本票記載利息自到期日即103年9月3日起算，年息20
    %，違約金「每萬元日息30元」（見原審卷一第23頁）；及
    前揭金錢借貸約定書約定，自簽約之日起，每月利息2.5%，
    若有遲延，遲延利息年息20%，違約金「每萬元每日計收30
    元」等語（見原審卷一第25至35頁），另系爭抵押權登記遲
    延利息年息20%，違約金「每萬元日息30元」等語（見原審
    卷一第39、40頁）。是第2至5筆借款，不僅有約定月息2.5%
    等同於年息30%，另有遲延利息年利率20%，二者相加之年息
    高達50%，已逾民法第205條規定年息20%之最高上限，是以
    超過部分，自不計算利息。
　⑶第1至5筆借款均有約定違約金即「每萬元每日計收30元」，
    而每萬元每日計收30元等同日息0.3%（30元÷1萬元），換算
    為年息即為109.5%（0.3%×365日），即使參考一般民間貸款
    ，違約金亦有過高情事，爰參酌一般金融機構之違約金以約
    定利率之10%計算，依職權酌減第1至5筆借款之違約金為年
    息20%之10%，亦即年息2%。
　⒍綜上，被上訴人所稱第1至5筆借款，被上訴人間確實有借貸
    合意及金錢交付，借貸金額應為2,238萬元，且均為系爭抵
    押權擔保範圍，利息超過法定上限，應以年息20%計算，違
    約金應酌減至年息2%。
　㈢系爭抵押債權是否為被上訴人間通謀虛偽意思表示？
　⒈按第三人主張表意人與相對人通謀而為虛偽意思表示者，該
    第三人應負舉證之責（最高法院48年台上字第29號判例意旨
    可參）。復按第三人主張表意人與相對人通謀而為虛偽意思
    表示者，該第三人應就其所主張有利於己之此項積極事實負
    舉證之責（最高法院100 年度台上字第415 號判決意旨可參
    ）。　
　⒉查被上訴人間確實有借貸合意及金錢交付，借貸金額應為2,2
    38萬元，已如前述，至於黃坤鍵以2,000萬元債權抵繳鑑定
    價值僅258萬元之系爭房屋應有部分4分之1之拍定價金，係
    黃坤鍵個人對系爭房屋喜好及衡量利弊得失後之決定，尚難
    以此逕認被上訴人間有通謀虛偽之意思表示，上訴人未能舉
    證以實其說，其系爭抵押債權為被上訴人間通謀虛偽意思表
    示云云，即難憑採。
　㈣被上訴人間借款其中500萬元是否已由張宗元債務承擔？
　⒈按「第三人與債務人訂立契約承擔其債務者，非經債權人承
    認，對於債權人不生效力。」，民法第301條定有明文。
　⒉上訴人主張系爭抵押債權其中500萬元已由張宗元債務承擔乙
    情，並提出張宗元於臺北地院106年度訴字第3152號事件所
    出具之「民事答辯（一）狀」及其與許綉凉、許綉凉之配偶
    曾文熙於104年7月28日所簽署之「債權債務確認暨買賣契約
    書」為證（見原審卷一第220至227頁），雖可認張宗元與債
    務人許綉凉訂立契約，由張宗元承擔許綉凉對黃坤鍵之系爭
    抵押債權之其中500萬元部分。然債權人黃坤鍵否認有承認
    前述免責之債務承擔，許綉凉辯稱係屬併存之債務承擔，則
    揆諸前揭規定，除張宗元已代為清償該500萬元債務或黃坤
    鍵承認，否則該債務承擔對黃坤鍵不生效力。
　⒊查上訴人並未能舉證證明黃坤鍵有承認前述免責之債務承擔
    。上訴人又主張張宗元於104年7月20日存入1500萬元、105
    年3月4日存入3500萬元至黃坤鍵國泰世華銀行帳戶，顯見張
    宗元與黃坤鍵資金往來密切，且黃坤鍵曾於臺北地院99年度
    重訴字第433號、99年度訴字第466號、101年度再微字第3號
    擔任張宗元之訴訟代理人，黃坤鍵擔任負責人之微晶科股份
    有限公司，及張宗元擔任負責人之有無投資開發有限公司，
    二家公司地址均設立在同一地址，若非同一集團，合作關係
    密切　顯見二人關係匪淺，金錢上往來密切，二人合作覬覦
    系爭房屋產權云云，然縱使該二人關係匪淺，金錢上往來密
    切（僅係假設），亦不足以逕行推認張宗元已代償前述500
    萬元債權。
　⒋再退步言，縱認張宗元於105年3月4日存入3500萬元至黃坤鍵
    帳戶（前開「債權債務確認暨買賣契約書」係於104年7月28
    日簽署，張宗元104年7月20日存入1500萬元，顯非代償前述
    500萬元），其中500萬元代償前述500萬元債權（僅係假設
    ，並非矛盾），然在黃坤鍵於105年12月15日以第一順位抵
    押債權抵償時，系爭抵押債權本息、違約金仍超過2,500萬
    元，茲分述如下：
　⑴第1筆800萬元，自到期日103年9月3日起計算利息即年息20%
    ，則103年9月3日起至105年3月4日共1年184天，利息為2,40
    4,372元（800萬元×20%×〔1＋184/366〕＝2,404,372元，元以下
    四捨五入，以下同），違約金10分之1為240,437元。
　⑵第2筆600萬元，實際於103年12月24日匯470萬元，自103年12
    月24日起計算利息即年息20%，則103年12月24日起至105年3
    月4日共1年72天，利息為1,124,918元（470萬元×20%×〔1＋72
    /366〕＝1,124,918元），違約金10分之1為112,492元。
　⑶第3筆400萬元，實際於104年2月5日匯340萬元，自104年2月5
    日起計算利息即年息20%，則104年2月5日起至105年3月4日
    共1年29天，利息為733,880元（340萬元×20%×〔1＋29/366〕＝7
    33,880元），違約金10分之1為73,388元。
　⑷第4筆600萬元，實際於104年4月1日匯378萬元，自104年4月1
    日起計算利息即年息20%，則104年4月1日起至105年3月4日
    共339天，利息為700,230元（378萬元×20%×339/366＝700,23
    0元），違約金10分之1為70,023元。
　⑸第5筆400萬元，實際於104年6月4日匯250萬元，自104年6月4
    日起計算利息即年息20%，則104年6月4日起至105年3月4日
    共275天，利息為375,683元（250萬元×20%×275/366＝375,68
    3元），違約金10分之1為37,568元。
　⑹以上至105年3月4日止，利息總計5,339,083元（2,404,372元
    ＋1,124,918元＋733,880元＋700,230元＋375,683元＝5,339,083
    元），違約金總計533,908元（240,437元＋112,492元＋73,38
    8元＋70,023元＋37,568元＝533,908元），是即使張宗元有於1
    05年3月4日代償500萬元（僅係假設），先抵充利息後，利
    息尚有339,083元（5,339,083元－500萬元＝339,083元）未清
    償，遑論尚有本金2,238萬元及違約金533,908元未清償。
　⑺自105年3月5日至105年12月15日黃坤鍵以第一順位抵押權2,0
    00元萬元抵償價金止，共286天。依此計算，第1筆800萬元
    ，286天利息年息20%為1,250,273元（800萬元×20%×286/366
    ＝1,250,273元），違約金10分之1為125,027元；第2筆470萬
    元，286天利息年息20%為734,536元（470萬元×20%×286/366
    ＝734,536元），違約金10分之1為73,454元；第3筆340萬元
    ，286天利息年息20%為531,366元（340萬元×20%×286/366＝5
    31,366元），違約金10分之1為53,137元；第4筆378萬元，2
    86天利息年息20%為590,754元（378萬元×20%×286/366＝59,0
    75元），違約金10分之1為59,075元；第5筆250萬元，286天
    利息年息20%為390,710元（250萬元×20%×286/366＝390,710
    元），違約金10分之1為39,071元。以上利息總計3,497,639
    元（1,250,273元＋734,536元＋531,366元＋590,754元＋390,71
    0元＝3,497,639元），違約金總計349,764元（125,027元＋73
    ,454元＋53,137元＋59,075元＋39,071元＝349,764元）。
　⑻則許綉凉於105年12月15日尚未清償利息及違約金有：105年3
    月4日以前未清償之利息339,083元、違約金533,908元及105
    年3月5日至105年12月15日之利息3,497,639元、違約金349,
    764元，加計尚未清償之本金2,238萬元，總計尚有2,710萬0
    0,394元本息、違約金尚未清償，且未加計強制執行費用及
    稅捐，遑論張宗元尚未實際代償500萬元部分，此部分本不
    應扣除，顯見系爭抵押債權本息、違約金、費用仍超過2,50
    0萬元，從而，系爭抵押權及系爭抵押債權即仍屬存在。另
    系爭執行事件於黃坤鍵出價最高得標後，執行法院公告優先
    承買權人於15日內行使權利，上訴人隨即聲明異議、提起本
    件確認之訴，並聲請供擔保停止執行獲准，上情業經本院調
    閱系爭執行卷宗查明無訛，是執行法院尚待本件確認之訴判
    決結果及優先承買權人是否行使權利，以認定黃坤鍵得否以
    債權額2,000萬元抵償，因此，第一順位抵押債權2,000萬元
    尚未經抵償而消滅，併此敘明。
五、綜上所述，系爭抵押債權仍然存在，上訴人請求確認黃坤鍵
    對許綉凉，就系爭房屋應有部分1/2，所設定系爭抵押債權2
    ,000萬元、500萬元均不存在，非屬正當，不應准許。從而
    原審所為上訴人敗訴之判決，並無不合。上訴論旨指摘原判
    決不當，求予廢棄改判，為無理由，應駁回其上訴。
六、本件事證已臻明確，兩造其餘之攻擊或防禦方法及所用之證
    據，經本院斟酌後，認為均不足以影響本判決之結果，爰不
    逐一論列，附此敘明。
七、據上論結，本件上訴為無理由，爰判決如主文。
中　　華　　民　　國　　109 　年　　6 　　月　　30　　日
                  民事第十七庭  
                        審判長法  官   黃雯惠
                              法  官   林佑珊
                              法  官   賴秀蘭
正本係照原本作成。
如不服本判決，應於收受送達後20日內向本院提出上訴書狀，其
未表明上訴理由者，應於提出上訴後20日內向本院補提理由書狀
（均須按他造當事人之人數附繕本）上訴時應提出委任律師或具
有律師資格之人之委任狀；委任有律師資格者，另應附具律師資
格證書及釋明委任人與受任人有民事訴訟法第466 條之1第1項但
書或第2項（詳附註）所定關係之釋明文書影本。如委任律師提
起上訴者，應一併繳納上訴審裁判費。
中　　華　　民　　國　　109 　年　　7 　　月　　3 　　日

                              書記官   林淑貞
附註：
民事訴訟法第466條之1（第1項、第2項）：
對於第二審判決上訴，上訴人應委任律師為訴訟代理人。但上訴
人或其法定代理人具有律師資格者，不在此限。
上訴人之配偶、三親等內之血親、二親等內之姻親，或上訴人為
法人、中央或地方機關時，其所屬專任人員具有律師資格並經法
院認為適當者，亦得為第三審訴訟代理人。